【裁判字號】    94,上易,1018
【裁判日期】    950227
【裁判案由】    返還消費借貸款
【裁判全文】
臺灣高等法院民事判決                94年度上易字第1018號
上  訴  人  甲○○
被上訴人    台灣中小企業銀行股份有限公司
法定代理人  丙○○
訴訟代理人  乙○○
當事人間返還消費借貸款事件，上訴人對於中華民國94年11
月17日臺灣台北地方法院94年度訴字第3701號第一審判決提起上
訴，本院於95年2月14日言詞辯論終結，判決如下：
    主      文
上訴駁回。
第二審訴訟費用由上訴人負擔。
    事實及理由
壹、程序方面
    上訴人經合法通知未於言詞辯論期日到場，核無民事訴訟法
    第386條所列各款情形，爰依被上訴人之聲請，由其一造辯
    論而為判決，合先敘明。
貳、實體方面
一、被上訴人起訴主張：原審被告廖秋龍邀同上訴人為連帶保證
    人，於民國93年2月23日向伊簽訂新臺幣（下同）100萬元之
    微型創業貸款，訂明借款期間自93年2月24日起至99年2月24
    日止，自貸放後12個月內按月繳付利息，並自94年3月24日
    起開始按月平均攤還本息，共分60期。利息按郵政儲金1年
    期定期儲金機動利率加年息3%（即年息4.525%計付），每月
    繳付一次。郵政儲金1年期定期儲金機動利率調整時，即隨
    同調整。又借款逾期未還款者，廖秋龍及上訴人同意伊得取
    消優惠利率並改按原貸利率加郵政儲金1年期定期儲蓄存款
    機動利率加3%，即年息7.525%固定利率計算利息及遲延利息
    。詎料廖秋龍自94年6月25日起即未依約繳付應繳金額，幾
    經催繳未果，依約已喪失期限利益，尚欠94萬3203元及自94
    年6月25日起至清償日止，按週年利率7.525%計算之利息，
    暨自94年7月25日起至清償日止，逾期在6個月以內者，按上
    開利率10%，逾期6個月以上者，按上開利率20%計算之違約
    金。又廖秋龍於93年2月向伊申請並訂定國際信用卡（VISA
    CARD卡號0000000000000000）額度2萬元，期間自93年2月起
    至96年2月止，約定國際信用卡額度得循環動用，循環動用
    之本金依週年利率15%計算利息，其逾期在6個月以內者，按
    上開利率之1成，其逾期超過6個月部分，按上開利率之2成
    加計違約金。詎料廖秋龍因微型創業貸款未繳，依授信約定
    書約定已喪失期限利益並視為全部到期，尚欠國際信用卡本
    金1萬4175元，及自94年9月19日起至清償日止，按週年利率
    15%計算之利息，暨自94年10月19日起至清償日止，逾期在6
    個月以內者，按上開利率10%，逾期6個月以上者，按上開利
    率20%計算之違約金。綜上，依據授信約定書第5條約定，廖
    秋龍及連帶保證人即上訴人等所負一切債務，已視為全部到
    期，爰求為判決：(一)廖秋龍、甲○○應連帶給付被上訴人94
    萬3203元，及自94年6月25日起至清償日止，按週年利率7.5
    25%計算之利息，暨自94年7月25日起至清償日止，逾期在六
    個月以內者，按上開利率10%，逾期六個月以上者，按上開
    利率20%計算之違約金。(二)廖秋龍應給付被上訴人1萬4175元
    ，及自94年9月19日起至清償日止，按週年利率15%計算之利
    息，暨自94年10月19日起至清償日止，逾期在六個月以內者
    ，按上開利率10%，逾期六個月以上者，按上開利率20%計算
    之違約金。
二、上訴人則辯稱：因伊住所變更，未接獲被上訴人通知，致無
    法繳款，此涉及期限利益；又伊係保證人，得主張先訴抗辯
    權；當初伊保證之意思表示係受廖秋龍及訴外人張國存詐欺
    ，故伊亦可撤銷保證之意思表示；被上訴人對於廖秋龍放款
    未盡徵信義務，顯有重大過失，伊得主張過失相抵，且有民
    法第227條之2情事變更原則適用，及同法第247條之1定型化
    契約條款顯失公平情事，應屬無效等語，並聲明：駁回被上
    訴人之訴。
三、原審為廖秋龍及上訴人敗訴之判決，廖秋龍並未聲明不服，
    上訴人則基於其個人關係之事由提起上訴，其上訴聲明：(一)
    原判決不利於上訴人部分廢棄。(二)上開廢棄部分，被上訴人
    在第一審之訴駁回。
四、被上訴人主張前揭事實，已據其提出與所述相符之微型企業
    創業貸款契約書、借據、授信約定書、信用卡申請書、還款
    證明等為證，上訴人對於被上訴人請求之金額、利息、違約
    金之起迄日、利率計算方式及為連帶保證等情均不爭執，此
    部分堪信被上訴人之主張為真實。惟上訴人以前揭情詞抗辯
    ，否認應負連帶清償之責，經查：
  (一)上訴人固辯稱伊未接獲被上訴人通知，致無法繳款云云，然
    查上訴人於原審審理時即自承伊於94年7月份已知道廖秋龍
    未繳款，但因為伊不清楚廖秋龍之繳款情形，所以伊也沒有
    去繳款一詞（見原審卷第63頁），足見上訴人已知悉廖秋龍
    未繳款情事，上訴人此項抗辯，即非可採。
  (二)上訴人又主張先訴抗辯權云云，然按連帶保證債務之債權人
    得同時或先後向保證人為全部給付之請求，保證人不得主張
    先訴抗辯權（最高法院77年度台上字第1772號判決參照）。
    本件上訴人為連帶保證人，依其與被上訴人簽訂之微型企業
    創業貸款契約書第14條約定「借款人基於本契約所負之一切
    債務，連帶保證人均願負連帶清償責任」，揆諸前揭說明，
    上訴人自不得主張先訴抗辯權，至為灼明。
  (三)再按因被詐欺或被脅迫，而為意思表示者，表意人得撤銷其
    意思表示。但詐欺係由第三人所為者，以相對人明知其事實
    或可得而知者為限，始得撤銷之。被詐欺而為之意思表示，
    其撤銷不得以之對抗善意第三人，民法第92條定有明文。上
    訴人雖辯稱伊受廖秋龍及張國存詐欺而為保證，故撤銷受詐
    欺之保證意思表示云云，惟上訴人於原審審理中坦認當初被
    上訴人並未詐欺伊，被上訴人也不知道伊的意思表示被詐欺
    等語（見原審卷第63頁），揆諸前開法條規定，上訴人自不
    得撤銷其保證之意思表示至明，此部分上訴人之辯解亦非可
    取。
  (四)上訴人復主張伊事前並不認識廖秋龍，被上訴人於放款前徵
    信審查時，即應知悉廖秋龍以計程車司機之收入無法負擔債
    務，又未勘驗借款人營業現場之貨物及設備是否與財務報表
    所示相符，即准張國存之人頭廖秋龍透過貸款代辦公司之申
    請核貸撥款，資金並流向張國存，自有重大過失，伊得主張
    過失相抵，並有情事變更原則適用及定型化契約條款顯失公
    平而為無效云云。惟民法第217條過失相抵係指加害人與被
    害人雙方行為為損害發生或擴大之共同原因，法院得減輕賠
    償金額者而言。雖不因該行為係出自加害人故意或過失而有
    異，惟仍應以共同原因為必要。被上訴人所主張係依消費借
    貸及連帶保證契約之法律關係，請求主債務人廖秋龍及連帶
    保證人即上訴人負連帶給付之責，自與損害賠償之債有別，
    上訴人援以主張過失相抵，自有未合；況縱使上訴人所陳被
    上訴人放款予廖秋龍有重大過失等情為真，亦與上訴人依保
    證契約關係應負連帶清償責任係屬二事，亦難認有共同原因
    。上訴人並未提出本件有何情事變更之事實，已難援用民法
    第227條之2之規定，且上訴人自陳廖秋龍原為計程車司機，
    收入本即無法負擔被上訴人之債務，伊因受詐欺而為連帶保
    證等情，顯見廖秋龍自始即無資力，原非契約成立後始有情
    事變更導致廖秋龍無資力之情形，自與該條所定情事變更原
    則不符。況稱保證者，謂當事人約定，一方於他方之債務人
    不履行債務時，由其代負履行責任之契約，民法第739條定
    有明文，是保證之目的即在使債務人不履行債務時，由保證
    人負給付之責，保證人須保證債務人之資力，設若保證人得
    以債務人無資力而適用於情事變更原則，將使保證之目的喪
    失殆盡，而無存在之實益。此外上訴人並未主張本件定型化
    之保證契約有何條款合於民法第247條之1規定而顯失公平，
    本院自無援用之依據。至上訴人主張若非被上訴人有重大過
    失，便是被上訴人有不肖員工，事後透過放款收取不具對價
    關係之佣金，並與三承實業有限公司共分其佣金之不法利益
    等，涉有刑事背信罪之嫌云云，並聲請傳訊郭承湧、許子豪
    、張國存及廖秋龍等人為證。惟審認被上訴人所提消費借貸
    及連帶保證契約之內容，俱無任何契約應屬無效之情事，上
    訴人前揭主張皆與上訴人應依連帶保證契約關係負連帶清償
    之責無關，其聲請傳訊前揭證人到庭作證，以證明其所主張
    之前揭事實始末，核無必要，併此指明。
五、綜上所述，被上訴人依消費借貸及連帶保證之法律關係，請
    求上訴人應負連帶清償之責，委有理由，應予准許。原審就
    此為上訴人敗訴之判決，核無不合，上訴意旨指摘原判決此
    部分不當，求予廢棄改判，洵無理由，應予駁回。
六、本件事證已臻明確，兩造其餘攻擊防禦方法及未經援用之證
    據，經本院逐一審酌後，認為均不足以影響本判決之結果，
    爰不一一論述，併此敘明。
據上論結，本件上訴為無理由，依民事訴訟法第449條第1項、第
463條、第385條第1項前段、第78條，判決如主文。
中    華    民    國    95    年    2    月    27    日
            民事第十庭
                        審判長法  官  阮富枝
                              法  官  吳麗惠
                              法  官  陳財旺
正本係照原本作成。
不得上訴。
中    華    民    國    95    年    2    月    27    日
                              書記官  鐘秀娥


司法院資訊處製作；財團法人民間司法改革基金會備份。
